【裁判字號】    98,上,204
【裁判日期】    990209
【裁判案由】    給付價金
【裁判全文】
臺灣高等法院臺中分院民事判決           98年度上字第204號
上  訴  人  元同五金股份有限公司
法定代理人  戊○○○
送達代收人  庚○○
訴訟代理人  乙○○
被 上 訴人  甲○○○○○○○.
訴訟代理人  廖健智律師
複 代 理人  蘇文俊律師
複 代 理人  己○○
上列當事人間請求給付價金事件，上訴人對於民國 98年4月22日
臺灣臺中地方法院97年度訴字第3065號第一審判決提起上訴，本
院於民國99年1月26日言詞辯論終結，判決如下：
    主  文
原判決關於命上訴人給付超過新台幣222萬9701元及自民國97年
10 月31日起算之法定遲延利息部分，及該部分假執行之宣告，
暨訴訟費用之裁判均廢棄。
上列開廢棄部分，被上訴人在第一審之訴及其假執行之聲請均駁
回。
其餘上訴駁回。
第一、二審訴訟費用由上訴人負擔百分之98，餘由被上訴人負擔
。
    事實及理由
一、被上訴人主張：訴外人國防部軍備局中山科學研究院（下稱
    中山研究院）向上訴人分別採購編號：XB96096P130P05之中
    翼機構組等44項共6組（下稱第1採購案）、編號：XB96387P
    之側向穩定翼骨架等10項之第1組第1至4項（下稱第2採購案
    ），上訴人將第1採購案之全部及第2採購案第10項圖號69A1
    -Z8-01數量28件、第3項圖號69Al-lDl-01數量 28件及第4項
    圖號69Al-1D4-01數量 28件轉向被上訴人採購，雙方約定價
    金皆以上訴人實收訴外人中山研究院金額扣除二成佣金為計
    算。被上訴人分別於民國（下同） 96年12月28日及97年1月
    18日，將前揭採購標的交付予上訴人。嗣第1採購案XB96096
    P130P5（硬背等16項）」，業經中山研究院結算給付上訴人
    新台幣（下同） 131萬1912元，扣除二成佣金後，上訴人應
    給付被上訴人104萬9531元；第2採購案「XB96387P577PE（
    側向穩定翼骨架第10項）」，亦經中山研究院結算給付上訴
    人212萬724元，扣除上訴人部分交由訴外人金聯順企業有限
    公司（下稱金聯順公司）承攬之54萬2231元，及二成佣金後
    ，上訴人應給付被上訴人126萬2794元，合計231萬2325元，
    上訴人經多次催告迄今均尚未支付，爰依承攬契約之法律關
    係，求為命上訴人應如數給付並加計自支付命令送達之翌日
    （97年10月31日）起至清償日止，按年息百分之 5計算之法
    定遲延利息，並願供擔保請准宣告假執行之判決。
二、上訴人則以下列各點抗辯，並求為判決駁回被上訴人之訴，
    如受不利判決，願供擔保請准宣告免為假執行：
  (一)上訴人前於96年5月31日承攬中山研究院採購編號：XB96134
    P347P2（接頭第 25項）之採購案（即上開第3採購案）契約
    金額111萬元，其中工件圖號1項52A2-NO-01下翼翅（一）20
    件金額21萬7040元、15項52AZ-PO-01下翼翅（二）20件金額
    21萬7040元，11項52AZ-N1-01上翼翅骨架（一）20件金額24
    萬1140元、17項52AZ-P1-01上翼翅骨架（二）20件金額24萬
    1140元，總計91萬6360元，係交由被上訴人代工，因其代工
    結果，經中山研究院檢測不合格遭部分解約，致上訴人受有
    損失。被上訴人雖辯稱有關第 3採購案，僅義務幫忙未收費
    ，且因上訴人超過交貨日期，故遭中山研究院退回云云，惟
    被上訴人既不否認有去教授證人丁○○施作，且依中山研究
    院財務（勞務）採購結算驗收證明書內所載「驗收結果儀器
    化驗結果：第1項（20件）‧‧‧1項（20件）‧‧‧15項（
    20件）‧‧‧17項（20件）檢驗不合格奉核部分解約。」足
    徵，工件圖號第1項、第11項、第 15項、第17項，係因檢測
    不合格遭中山研究院解約，並非被上訴人所稱「因上訴人超
    過交貨日期，遭中山研究院退回」，況依兩造就第1、2項採
    購案之合作模式得知，該等採購案均係由上訴人先行向中山
    研究院承攬後，交由被上訴人代工，上訴人則收取自中山研
    究院實收金額之二成，其餘八成歸被上訴人，乃第 3採購案
    就前開工件圖號第1項（20件）、第11項（ 20件）、第15項
    （20件）、第17項（20件）合作模式亦相同，本此而論，被
    上訴人稱第 3採購案係義務幫忙與其無關云云，自不足採。
    再者，該第 3採購案之材料，固由中山研究院提供，惟上訴
    人就材料尚須繳納18萬5480元之材料保證金，是因前開部分
    解約遭扣材料保證金 17萬4562元，僅發還剩餘材料保證金1
    萬0918元，顯因被上訴人之代工行為不良所致，上訴人自得
    請求被上訴人賠償17萬4562元。又上開遭檢測不合格部分，
    中山研究院除依法解除契約外，更依契約第11條第2項第8款
    扣收履約保證金 4萬6868元，因被上訴人代工部分之金額為
    91萬6360元，依此計算，被上訴人受有 4萬5818元之損失。
    若被上訴人代工並無瑕疵，則上訴人本可得91萬6360元之二
    成即18萬3272元之利益，惟因被上訴人之行為導致上訴人受
    有18萬3272元所失利益損失，綜上，就第 3採購案，上訴人
    計受有40萬3652元之損失，上訴人爰以40萬3652元金額主張
    抵銷，經抵銷後，上訴人僅應給付被上訴人 190萬8673元。
    （於本院主張就第2採購案其中圖號69A1-28-01骨架（一）2
    8件交由金聯順公司承攬，金額為 64萬5512元，並非原審作
    成爭點整理之54萬2231元，詳下述）
  (二)上訴人於本院補充陳述稱：
  (1)證人丁○○於原審證述，第 3採購案製造之程式及物品均由
    被上訴人所提供，被上訴人於原審亦不否認第 3採購案之程
    式由其提供，又第 3採購案之承作內容係關於「飛彈之上、
    下翼件‧‧‧」等精密工件，則有關程式之設計本攸關是否
    符合中山研究院所要求品質，是第 3採購案部分有關程式設
    計是否適當，本占極重要之比例，而原審判斷竟有違此理。
    又證人丁○○於原審已證稱：96年8月20幾日到9月初，好像
    是 9月5日或6日被上訴人有到伊公司指導加工施作，並非被
    上訴人所指其指導日僅有1日（9月5日或6日），此係被上訴
    人斷章取義。準此，被上訴人於 96年8月20幾日至同年9月5
    日或 6日，每日均有至上訴人工廠，以上訴人向第三人旻
    貿易有限公司（按旻貿易有限公司負責人江旻原與被上訴
    人為兄弟關係）購買GR-712型號龍門高速加工中心機承攬加
    工，且第 3採購案上、下翼工件相關設計工程程式及製作過
    程、刀具、刀桿均由被上訴人親自操作，證人丁○○僅在旁
    協助，負責起料、下料之工作。而於 9月5日或6日粗加工後
    ，被上訴人謂：粗加工之工件需應力釋放後幾天讓工件穩定
    ，便於精加工，為此，被上訴人復於 96年9月15日至上訴人
    工廠內，並使用上開加工中心機做精加工作業，而於加工中
    心機施作精加工作業前，必須先行調整機台平面度之公差，
    此亦有被上訴人分別於 96年9月15日及同年月24日至上訴人
    工廠就第 3採購案上、下翼工件施作精加工前所調整機台平
    面度之公差表可稽，足見被上訴人辯稱僅於 96年9月5日或6
    日至上訴人工廠指導乙次，確係卸責之詞，顯不足採。
  (2)兩造第1至第3採購案，本僅有口頭約定，而無任何書面，均
    由上訴人之股東林又新與被上訴人約定，此可由被上訴人於
    原審亦不否認第1、第2採購案之出貨單均係履約完畢後，才
    加以簽署證明之。
  (3)被上訴人所主張第 2採購案，中山研究院實際給付上訴人之
    金額固為212萬0724元，其中圖號 69A1-28-01骨架（一）28
    件，該等採購金額合計為64萬5512元後，始為被上訴人實際
    施作之金額，惟上訴人於原審主張扣除之金額僅為54萬2231
    元係屬錯誤，換言之，該54萬2231元係就64萬5512元扣除上
    訴人應得2成佣金再加上百分之5營業稅後之金額，此有採購
    明細表及統一發票可據。本此而論，中山研究院給付上訴人
    之金額應扣除64萬5512元後，始為被上訴人實際承作金額，
    乃扣除上開 64萬5512元，再扣除上訴人應得之2成佣金，上
    訴人就第2採購案應給付被上訴人金額為118萬0170元，非原
    審所認定之126萬2794元；就第1採購案兩造所不爭執之金額
    為104萬9531元，二者合計為 222萬9701元。又就上開第3採
    購案，上訴人計受有40萬3652元之損失，上訴人並以該40萬
    3652元金額抵銷應給付之 222萬9701元，抵銷後，上訴人實
    際應給付之金額為182萬6049元。
三、原審判命上訴人應給付被上訴人 231萬2325元，及自97年10
    月31日起，至清償日止，按年息百分之 5計算之利息，並依
    兩造聲請，分別為准、免假執行之宣告。上訴人不服，提起
    上訴，求為判決(一)原判決廢棄；(二)上廢棄部分，被上訴人在
    第一審之訴及其假執行之聲請均駁回；(三)如受不利判決，願
    供擔保，請准宣告免為假執行。被上訴人則求為判決駁回上
    訴。
四、本件經兩造於原審協商簡化爭點，就(一)第三人中山研究院向
    上訴人分別採購編號「 XB96096P130P5（硬背等16項）」、
    及編號「XB96387P577E（側向穩定翼骨等110項）」之第1、
    3、4項、上訴人再將系爭採購案交由被上訴人承作。二項採
    購，雙方約定價金皆以上訴人實收中山研究院金額扣二成佣
    金為計算；(二)編號「XB96096P130P5（硬背等16項）」第1採
    購案，業經中山研究院結算給付上訴人 131萬1912元，扣除
    佣金後，上訴人應給付被上訴人104萬9531元；(三)編號「XB9
    6387P577E（側向穩定翼骨等110項）」之第1項、3項、4 項
    第 2採購案，業經中山研究院結算給付上訴人212萬724元，
    扣除其中54萬2231元非向被上訴人採購及二成佣金後，上訴
    人應給付被上訴人 126萬2794元等事實不為爭執，（然上訴
    人於本院再爭執第2採購案，應給付被上訴人金額僅為118萬
    0170元，非 126萬2794元，伊實際應給付被上訴人之金額為
    182萬6049元。如上述 ）並有被上訴人提出之出貨單一份、
    中山研究院97年4月8日備科設供字第0970003842號函一份、
    中山研究院財物（勞務）採購結算驗收證明書（XB96387P57
    7PE ）、統一發票、公司登記資料查詢（上訴人）各一份、
    及上訴人所提出之中山研究院97年11月19日備科設供字第09
    70014239號函、中山研究院採購契約修約書（XB96096P130P
    5）各一份，在卷可參，本院自得採為判決之基礎。
五、被上訴人主張上訴人將其向中山研究院承攬之編號「XB9609
    6P130P5（硬背等16項）」、及編號「 XB96387P577E（側向
    穩定翼骨等110項）」之第1、3、4項採購案，轉向被上訴人
    採購，約定價金皆以上訴人實收中山研究院金額扣二成佣金
    為計算，合計上開二項採購案，上訴人應給付被上訴人之價
    金為231萬2325元，惟為上訴人所否認。抗辯稱：第2採購案
    應給付被上訴人金額為118萬0170元，加上第1採購案兩造所
    不爭執之金額為104萬9531元，二者合計為222萬9701元，非
    231萬2325元等語。被上訴人雖以上訴人於原審已就第2採購
    案成立爭點整理，另自認之撤銷，除別有規定外，以自認人
    能證明與事實不符或經他造同意者，始得為之，伊不同意上
    訴人撤銷自認云云。經查：第 2採購案中山研究院實際給付
    上訴人之金額為212萬0724元，其中圖號69A1-28-01骨架（
    一）28件，金額合計為64萬5512元，係上訴人交由金聯順公
    司承攬，扣除此金額後，餘額 147萬5212元始為被上訴人實
    際施作之金額，上訴人於原審主張扣除之金額僅為54萬2231
    元係計算錯誤，亦即該54萬2231元係上訴人以承攬金額扣除
    上訴人應得2成佣金再加上百分之5營業稅後之金額，此有採
    購明細表及統一發票附卷可證（本院卷第40、41頁）。準此
    ，上訴人就第2採購案應給付被上訴人金額為118萬0170元，
    （計算式147萬5212元×80％＝118萬0170元，元以下四捨五
    入）非被上訴人主張之 126萬2794元，應可認定。上訴人既
    已提出採購明細表及統一發票證明其於原審之自認及成立之
    爭點整理與事實不符，如不許上訴人撤銷或爭執之，顯失公
    平，依民事訴訟法第 279條第3項、第270條之1第3項但書規
    定，應予准許。據上分析，上訴人未給付被上訴人之第1、2
    項採購案金額合計應為222萬9701元。（計算式：104萬9531
    元＋118萬0170元＝222萬9701元）
六、上訴人又抗辯：伊交付第 3採購案予被上訴人承攬，金額為
    91萬6360元，被上訴人所交付之工作物，經中山研究院檢測
    不合格遭部分解約，致上訴人受有40萬3652元之損失，伊主
    張抵銷云云。惟為被上訴人所否認，抗辯稱伊僅係指導施作
    第 3採購案，並未承攬該工作等語。按當事人主張有利於己
    之事實者，就其事實有舉證之責任。民事訴訟法第 277條前
    段定有明文。是上訴人就對被上訴人有可供抵銷之債權存在
    事實，自應負舉證之責任。雖上訴人提出中山研究院財物（
    勞務）採購結算驗收證明書（ XB96134P347P2）、中山研究
    院（XB96134P001P02）內購案接收暨會驗結果報告單各一份
    、中山研究院勞務採購契約（ XB96134P347P2）一份、圖號
    平面圖一份、代管現金收入通知單一份、中山研究院設施供
    應處97年5月5日籌購字第0970003687號通知單、中山研究院
    代管現金退還通知單各一份、中山研究院 97年4月24日備科
    設供字第0970004563號函一份，及請求傳訊證人丁○○為證
    ，惟查：
  (一)上訴人所提出之上開文書固足證明伊與中山研究院間確有編
    號（XB96134P347P2 ）之採購案存在，被上訴人就上訴人所
    提之圖號平面圖固不爭執為其所設計製畫，惟主張該圖面係
    基於與上訴人間之情誼，而義務代為製作，並指導製作方式
    ，然就上訴人所稱之編號（XB96134P347P2 ）採購案，其並
    未承攬，是尚難以該等文件之存在，即認被上訴人有向上訴
    人承攬該編號（XB96134P347P2）採購案之事實存在。
  (二)上訴人所舉證人丁○○固於原審證稱：「我為上訴人公司之
    技師，有在上訴人公司過被上訴人，因為他教導我們怎麼做
    成品，我有過去看，我不知道被上訴人為什麼來我們公司，
    是老闆說被上訴人會過來，因為我們不懂，所以由被上訴人
    來教導我們，所有製造的程式及物品都是被上訴人提供的。
    我們是做上翼及下翼這二種是飛彈的零件，一種大概都是做
    二十顆左右。」、「產品出貨過給何人我不清楚。被上訴人
    只教導我們做粗加工而已，後面細部部分我們無法做，總共
    做了上翼及下翼而已。我們公司與被上訴人做什麼交易，我
    並不清楚。」、「上翼及下翼成品做好交給何人不清楚。」
    、「材料好像是軍方的。」、「我都不清楚兩造之間有何採
    購案。」、「我有看過這份圖面，是在我們公司工作現場看
    到的，是被上訴人拿過來的，看這份圖的目的是要瞭解成品
    的大略形狀。」、「被上訴人有到我們公司指導加工施作，
    是96年8月20日到9月初，好像是 9月5日或6日，到我們公司
    指導加工施作。」、「被上訴人過來我們公司試產品的精加
    工，我們本來是做粗加工，但被上訴人沒有辦法試成功。」
    等語，（原審卷第84、85頁），依上述證言，證人丁○○固
    曾在上訴人公司見過被上訴人，且被上訴人曾教導其如何製
    作成品，然其亦證稱：「‧‧‧我不知道被上訴人為什麼來
    我們公司，是老闆說被上訴人會過來，因為我們不懂，所以
    由被上訴人來教導我們，‧‧‧被上訴人只教導我們做粗加
    工而已，後面細部部分我們無法做‧‧‧我們公司與被上訴
    人做什麼交易，我並不清楚．．成品做好交給何人不清楚。
    兩造之間有何採購案我都不清楚‧‧‧被證五圖面是在我們
    公司工作現場看到的，是被上訴人拿過來的，看這份圖的目
    的是要瞭解成品的大略形狀。被上訴人過來我們公司試產品
    的精加工，我們本來是做粗加工，但被上訴人沒有辦法試成
    功‧‧‧」等語，顯見證人丁○○僅知被上訴人曾至上訴人
    處教導員工施作成品，惟證人丁○○就兩造間有何交易，均
    不清楚。又證人丁○○於本院再次證稱「應該有跟這台機器
    一起承攬的，買這台美規系統的機器就是要做上、下翼加工
    的。江重慶說要負責完成上、下翼這部分，他來有提到他主
    導的，我只知道這些，所以一開始都是由江重慶主導的，工
    程是何人包的我不曉得，我只是配合江重慶而已」。亦證明
    其不知第3採購案是何人承包。（本院卷第 82頁反面、第83
    頁正面）即上訴人訴訟代理人亦稱證人丁○○不知道系爭（
    第 3採購案）是由何人承攬的，承攬的來龍去脈丙○○才知
    道」等語（本院卷第83頁反面）自難以證人丁○○之上開證
    言即為上訴人有利之認定。
  (三)證人丙○○雖證稱第 3採購案由被上訴人承攬，然其為上訴
    人法定代理人戊○○○之子，其證詞可信度與真實性已有疑
    義，又其所證稱模具、治具係被上訴人所製作，亦無何客觀
    證據足以佐之，且其所稱之承攬方式，與常態不符，遽難採
    信。另觀諸證人辛○○於本院所證：「‧‧‧我經常去元同
    公司，估價是我估，機器電腦程式是江重慶寫的，他有問我
    ，我說不用太細，當時我有問（被上訴人）元同公司是否發
    包給你作系爭工程，他（被上訴人）說沒有，他是純粹幫忙
    而已。」等語，與被上訴人於原審陳稱：「我有去教證人作
    ，‧‧‧圖是我幫他畫的，程式是我幫被告設計的，並告知
    他們如何施作‧‧‧」等語相符，況被上訴人與證人辛○○
    討論第 3採購案時，未預料其後竟為此而起訟爭，衡以情理
    ，實無向證人辛○○隱瞞第 3採購案承攬與否之可能，足徵
    證人辛○○與被上訴人江重慶間之對話，顯可採信。是第三
    採購案應以被上訴人及證人辛○○所稱，僅係指導、幫忙等
    節，較合乎情理。
  (四)再者，依前述編號編號「 XB96096P130P5（硬背等16項）」
    、及編號「XB96387P577E」之兩項採購案，均係由上訴人承
    攬後，轉由被上訴人承作，於被上訴人承作完成後交付驗收
    ，上訴人再自驗收款中抽取二成款項作為佣金，而被上訴人
    則獲取八成價金，上訴人採購之成品純為承攬再轉包獲利，
    並無任何施作或提供材料之情事，然系爭編號（XB96134P34
    7P2）之第3採購案，依證人丁○○所證述，材料由上訴人向
    定作人拿取後供證人施作，被上訴人並不負施作之義務，且
    由上訴人將成品交由定作人驗收，是系爭編號（XB96134P34
    7P2）之第3採購案，被上訴人僅協助上訴人製圖及指導施作
    方式，其他就提供材料、派員實際施作等工作，均由上訴人
    負責，顯見上訴人負責大部分施作之工作，被上訴人未有積
    極施作之情事，上訴人何會與被上訴人約定，由被上訴人收
    取系爭承攬事項八成報酬？且本件第 3採購案事後之驗收亦
    由上訴人自行處理，就取得之報酬上訴人亦未給付百分之80
    報酬予被上訴人，顯見上訴人抗辯：系爭第 3採購案，其亦
    轉由被上訴人承攬，實無可採。
  (五)又一般承攬常態，承攬係由承攬人親自施作工作，人力、設
    備及場地等均由承攬人自行負責，至於施作材料則依約定為
    之。惟上訴人竟稱被上訴人至上訴人工廠內，使用上訴人之
    機器、設備及員工為上訴人承攬第 3採購案，卻仍需支付被
    上訴人相同之兩成報酬，以成本概念及風險控管之觀點，上
    訴人所支出之成本及負擔之風險全由上訴人自行承擔，此與
    常情相悖之承攬方式，應不足採，應以被上訴人所辯第 3採
    購案僅係指導、幫忙等節，較合乎情理。
  (六)系爭編號（XB96134P347P2）之第3採購案，被上訴人既未向
    上訴人承攬，則被上訴人就該採購案對上訴人即不負承攬人
    之責任，是上訴人抗辯：被上訴人就系爭編號（XB96134P34
    7P2）之第3採購案應負承攬人責任，且因可歸責於被上訴人
    之事由，致上訴人遭定作人扣除材料保證金17萬4562元、扣
    收履約保證金 4萬6868元及損失18萬3272元之利益，計受有
    40萬3652元之損失，被上訴人應賠償上訴人，即無可採。其
    據以主張與應給付被上訴人之承攬報酬債權抵銷，為無理由
    ，不應准許。
七、綜上所述，被上訴人本於承攬契約之法律關係，請求上訴人
    給付231萬2325元及自支付命令送達翌日即 97年10月31日起
    ，至清償日止按年息百分之5計算之利息，於222萬9701元及
    自97年10月31日起算之法定遲延利息部分，為有理由，應予
    准許。逾此所為請求，為無理由，應予駁回。至於被上訴人
    敗訴部分，其假執行之聲請失所附麗，應併予駁回。原審就
    超過上開應准許部分，為上訴人敗訴之判決，並為假執行之
    宣告，自有未洽。上訴意旨就此部分指摘原判決不當，求予
    廢棄改判，為有理由。至於上開應准許部分，原審判命上訴
    人給付，並為假執行之宣告，核無違誤，上訴意旨，就此部
    分，仍執陳詞，指摘原判決不當，求予廢棄，為無理由，應
    予駁回。
八、本件事實已臻明確，兩造其餘攻擊防禦方法，經核均與判決
    結果無影響，爰不分別斟酌論述，附此敘明。
九、據上論結，本件上訴為一部有理由，一部無理由，依民事訴
    訟法第450條、第449條第1項、第79條，判決如主文。
中    華    民    國    99    年     2    月     9    日
                民事第三庭    審判長法  官  陳照德
                                    法  官  朱  樑
                                    法  官  曾謀貴
以上正本係照原本作成。
上訴人得上訴，被上訴人不得上訴。
如對本判決上訴，須於收受判決送達後20日內向本院提出上訴書
狀，其未表明上訴理由者，應於提出上訴後20日內向本院提出上
訴理由書（須按他造人數附具繕本）。
上訴時應提出委任律師為訴訟代理人之委任狀。具有民事訴訟法
第466條之1第1項但書或第2項之情形為訴訟代理人者，另應附具
律師及格證書及釋明委任人與受任人有該條項所定關係之釋明文
書影本。
                                    書記官  王麗珍
中    華    民    國    99    年    2     月    9     日
                                                      Ｓ

司法院資訊處製作；財團法人民間司法改革基金會備份。
